臺灣高等法院臺中分院民事判決　九十一年度訴字第六號
　　　原　　　告　甲○○
　　　　　　　　　己○○
　　　　　　　　　戊○○
　　　　　　　　　乙○○
　　　被　　　告　丙○○
　　　訴訟代理人　丁○○
右被告因過失致死案件，經原告提起附帶民事訴訟請求損害賠償事件，經本院刑事庭
裁定移送，本院判決如左：
      主      文
被告應給付原告甲○○新臺幣捌拾伍萬壹仟伍佰捌拾貳元，及自民國九十年十月十八
日起至清償日止，按年息百分之五計算之利息。
被告應給付原告己○○、戊○○、乙○○各新臺幣貳拾萬元，及均自民國九十年十月
十八日起至清償日止，按年息百分之五計算之利息。
原告其餘之訴均駁回。
訴訟費用由被告負擔十分之四，原告甲○○負擔十分之三，餘由己○○、戊○○、乙
○○各負擔十分之一。
原告假執行之聲請均駁回。
      事      實
甲、原告方面：
一、聲明：
　　（一）、被告應給付原告甲○○新台幣（下同）二百零六萬三千七百六十七元，
　　　　　　原告己○○、戊○○、乙○○各五十萬元，及均自起訴狀繕本送達翌日
　　　　　　（於九十年十月十七日送達）起至清償日止，按年息百分之五計算之利
　　　　　　息。
　　（二）、前項請求願供擔保請准予假執行。
二、陳述：
　　（一）、緣於八十九年八月十二日下午六時三十分，被告無照駕駛其所有，未懸
      　　　掛車牌之拼裝三輪車，行經彰化縣芬園鄉○○村○○路「祥光寺」往西
      　　　八十公尺，操作失當，使該車往下坡滑動而側翻，致車前座乘客蔡優受
      　　　有頭顱骨嚴重破裂及大量出血之傷害，送醫急救無效而於當日死亡，案
      　　　經台灣彰化地方法院以九十年交訴字第一二０號判決在案。
　　（二）、原告分別為死者蔡優之妻及子、女，依民法第一百八十四條、第一百九
　　　　　　十二條、第一百九十四條得請求以下金額：
  　　　　　１﹑原告甲○○部分：
  　　　　　　　（１）、支出喪葬費四十萬一千八百四十元。
  　　　　　　　（２）、扶養費：原告甲○○為死者蔡優之配偶，無謀生能力，係
      　　　　　　　　　受扶養權利（義務）人，原告甲○○為二十五年六月十八
      　　　　　　　　　日生，現年六十六歲，依八十五年平均餘命尚有十一年，
      　　　　　　　　　復依八十九年度扶養親屬寬減額每年七萬四千元計，扣除
      　　　　　　　　　中間利息，一次請求六十萬一千九百二十七元。
      　　　　　（３）、精神慰藉金：原告甲○○原希冀能與死者偕老善終，今竟
      　　　　　　　　　突遭橫禍，原告甲○○迄今無法接受，頓失所依，每思及
      　　　　　　　　　此，淚如泉湧，爰請求一百萬元聊以慰藉。
      　　　　　（４）、以上合計為二百零六萬三千七百六十七元。
  　　　　　２﹑原告戊○○、己○○、乙○○（以下簡稱戊○○等三人）部分：
　　　　　　　　原告戊○○等三人為死者之長男、次男、長女，突遭父喪，無法再
　　　　　　　　享天倫之樂，克盡人子之道，打擊甚鉅，爰每人請求五十萬元聊以
　　　　　　　　慰藉。
三、證據：提出臺灣彰化地方法院九十年度交訴字第一二０號刑事判決、霍夫曼計算
    法則、土地登記謄本簿謄本各一件、戶籍謄本影本五份、免用統一發票收據影本
    七件為證。
乙、被告方面：
一、聲明：
　　（一）、原告之訴及假執行之聲請均駁回。
　　（二）、訴訟費用由原告負擔。
二、陳述：
    （一）、對於原告甲○○所主張支出喪葬費四十萬一千八百四十元部分，被告無
            意見，並願意賠償，至於原告其餘請求之金額過高，並不合理。
    （二）、被告並無過失致人於死之情事，係遭冤柱的。
丙、本院依職權函調臺灣彰化地方法院檢察署八十九年度偵字第七四二七號過失致人
    於死一案全卷。
      理      由
一、本件原告起訴主張被告於八十九年八月十二日下午六時三十分，無照駕駛其所有
    ，未懸掛車牌之拼裝三輪車，行經彰化縣芬園鄉○○村○○路「祥光寺」往西八
    十公尺，操作失當，使該車往下坡滑動而側翻，致車前座乘客蔡優受有頭顱骨嚴
    重破裂及大量出血之傷害，經送醫急救無效而於當日死亡。原告分別為死者蔡優
    之妻及子、女，依民法第一百八十四條、第一百九十二條、第一百九十四條之規
    定，原告甲○○支出喪葬費四十萬一千八百四十元，應由被告負責賠償，並另請
    求扶養費六十萬一千九百二十七元及精神慰藉金一百萬元，合計二百零六萬三千
    七百六十七元，而原告戊○○等三人則各請求精神慰藉金五十萬元，及均自起訴
    狀繕本送達翌日起至清償日止，按年息百分之五計算之利息。
二、被告對於原告甲○○所主張支出喪葬費四十萬一千八百四十元部分，被告無意見
    ，並願意賠償，至於原告其餘請求之金額過高，並不合理，且被告並無過失致人
    於死之情事諸語為辯。
三、當事人不爭執之事實：本件原告起訴主張被告於八十九年八月十二日下午六時三
    十分，駕駛其所有，未懸掛車牌之拼裝三輪車，行經彰化縣芬園鄉○○村○○路
    「祥光寺」往西八十公尺，因該車往下坡滑動而側翻，致車前座乘客蔡優受有頭
    顱骨嚴重破裂及大量出血之傷害，經送醫急救無效而於當日死亡之事實，為被告
    所不爭執，並有本院依職權函調臺灣彰化地方法院檢察署八十九年度偵字第七四
    二七號過失致人於死一案全卷可憑，自堪信為真實。
四、當事人爭點的論斷：本件被告對於原告甲○○所支出之喪葬費四十萬一千八百四
    十元部分，被告無意見，並願意賠償，但對於原告其餘請求之金額，則認為過高
    ，且被告並無過失諸語資為抗辯，是本件所應審究者，乃被告是否有過失﹖如被
    告有過失，則原告所得請求之金額若干﹖茲分述如左：
    （一）、本件被告雖曾領得馬達三輪車之駕駛執照，同時亦曾領得彰化縣政府拼
            裝車輛使用證，惟依據其於刑事庭所提出之上開駕駛執照及彰化縣政府
            拼裝車輛使用證，其中駕駛執照係於六十七年五月二日核發，有效期間
            早於七十五年五月二日屆滿，另彰化縣政府拼裝車輛使用證之發證日期
            則為七十三年九月二十六日，其註記並載明上開馬達三輪車僅限在鄉村
            道路行駛，不得進入市區○○○○路幹線行駛，此有被告所提出之上開
            馬達三輪車之駕駛執照影本及彰化縣政府拼裝車輛使用證影本各一件附
            於刑事案卷可稽；又「台灣省馬達三輪車管理辦法」於政府辦理收購馬
            達三輪車業務結束後，業已廢止，另與其駕駛執照相關聯之「台灣省拼
            裝車輛管理及取締要點」亦已於八十七年七月一日停止適用，此後亦不
            再辦理換發三輪貨車駕駛執照，上情亦有交通部公路局台中區監理所彰
            化監理站九十年十一月六日（九十）中監彰字第九０二六七０三號函附
            於本院刑事卷足佐。本案被告既於上開馬達三輪車駕駛執照於七十五年
            五月二日有效期間屆滿後，並未辦理換發駕駛執照，且依據上開說明，
            公路監理機關亦不再核發或換發此種馬達三輪車之駕駛執照，則被告於
            本案肇事之時，係駕駛執照逾期而駕駛上開馬達三輪車，並非無駕駛執
            照而駕駛上開馬達三輪車，尚與道路交通管理處罰條例第八十六條第一
            項所規定之「無照駕駛」並不相當，合先敘明。
　　（二）、本件被告前開事實，被告於刑事案件審理時亦坦承被害人蔡優係於前開
      　　　時、地，因伊所駕駛之上開馬達三輪車在上坡路段爬坡中途熄火停車，
      　　　復因煞車失靈，致使該車朝後往下坡方向滑動而向左側翻，車體因而壓
      　　　住蔡優，才導致蔡優頭顱骨嚴重破裂及大量出血，因而死亡。再者，被
      　　　告所駕駛之上開馬達三輪車既僅限在鄉村道路行駛，不得進入市區○○
      　　　○○路幹線行駛，則被告駕駛上開拼裝馬達三輪車，自台中縣烏日鄉之
      　　　「大肚橋」搭載被害人蔡優沿彰化縣芬園鄉○○村○○路返家，自屬有
      　　　違上開交通安全規定。其次，本案被告於警訊時，就案發經過，係供稱
      　　　：「當時因為路面雨水很多，致使我所駕駛農車引擎熄火，熄火之後，
      　　　我所駕駛農車就往後滑行，滑行至路旁時，整部車就往左側翻覆，翻覆
      　　　之後，我先看坐我左側乘客蔡優，當時我叫他，他都沒回答我，而我伸
      　　　手去扶住他頭部時，才發現他頭部有流血而腳也被農車壓住」等情（見
      　　　相驗卷宗第一一頁），又被告所駕駛之上開馬達三輪車，係道路交通安
      　　　全規則第二條第一項第一款所稱「汽車」之一種，在行車前，須詳細檢
      　　　查煞車是否確實有效，此於道路交通安全規則第八十九條第一款定有明
      　　　文。尤其被告所駕駛之上開馬達三輪車，其使用證之發證日期為七十三
      　　　年九月二十六日，距案發之日已逾十五年，屬老舊車輛，更應注意及此
      　　　，以免在行駛中因煞車故障而肇事。另汽車駕駛人在駕駛車輛之時，應
      　　　該小心、正確操作機械，以保行車安全，此亦屬當然之理。本案被告自
      　　　承駕駛馬達三輪車多年，對上開事項自不能推知，此亦屬其應注意並能
      　　　注意之事項。雖被告駕車肇事當時，天候為雨天，且依中央氣象局之氣
      　　　候資料，案發當日下午六時至七時之間，芬園地區之降雨量為十五．五
      　　　公釐，惟台灣地區夏季本即多雨，如此雨量豈會導致汽車熄火之必然結
      　　　果？尤其本案肇事地點為山區○○路段，縱因下雨導致路面雨水較多，
      　　　亦不可能有嚴重積水導致車輛熄火拋錨之情事，被告所駕駛上開馬達三
      　　　輪車所以熄火，應係車輛老舊且機件未勤加保養之結果，何能推稱係因
      　　　天候之不可抗力因素所致？其煞車失靈，除可歸責於被告之外，顯不能
      　　　歸責於他人。復依卷附之道路交通事故調查報告表之記載，上開肇事路
      　　　段舖有柏油路面，路面無缺陷，無障礙物，視距亦屬良好，顯見被告亦
      　　　無不能注意之情事。詎被告在駕駛上開馬達三輪車前，未詳細檢查煞車
      　　　是否確實有效，即冒然駕駛上開馬達三輪車搭載蔡優駛行，復在行駛坡
      　　　路段時，未注意小心正確操作，以防止危險之發生，以致車輛熄火，並
      　　　因煞車失靈而下滑，終至車輛翻覆而肇事，則對此車禍之發生，被告應
      　　　具有過失，至堪認定。本件車禍經送請鑑定及覆議結果，就被告駕駛拼
      　　　裝車輛上坡時操作失控，為肇事原因之過失部分，亦為相同之認定，此
      　　　亦有台灣省彰化縣區行車事故鑑定委員會八十九年九月二十七日彰鑑字
      　　　第八九五三三號函及台灣省車輛行車事故覆議鑑定委員會九十年二月二
      　　　十六日府覆議字第九００一六０號函附足憑，復有道路交通事故調查報
      　　　告表、現及相驗照片十七幀在卷可資佐證，而本案被害人蔡優確因本
      　　　件車禍受傷，而於前開時間死亡之事實，亦經台灣彰化地方法院檢察署
      　　　檢察官督同檢驗員相驗明確，有相驗屍體證明書、驗斷書及勘驗筆錄等
　　　　　　附於刑事案卷足憑，並經本院依職權函調臺灣彰化地方法院檢察署八十
　　　　　　九年度偵字第七四二七號過失致人於死一案全卷可考，足證被告就本件
　　　　　　車禍之發生，確有過失，且其過失行為與被害人之受傷死亡之間，具有
            相當因果關係，要可認定，是被告辯稱其無過失乙節，自不足採。
    （三）、按「因故意或過失不法侵害他人之權利者，負損害賠償責任」、「不法
  　　　　　侵害他人致死者，對於支出殯葬費之人，亦應負損害賠償責任」、「不
　　　　　　法侵害他人致死者，被害人之父、母、子、女及配偶，雖非財產上之損
　　　　　　害，亦得請求賠償相當之金額」，民法第一百八十四條第一項前段、第
　　　　　　一百九十二條第一項、第一百九十四條分別定有明文。本件被告因過失
　　　　　　而致被害人蔡優死亡，而原告分別為蔡優之配偶及子女，有原告提出之
　　　　　　戶籍謄本在卷可憑，揆諸上開說明，被告自應負損害賠償責任，因此，
　　　　　　原告依侵權行為之法律關係，請求被告賠償，自屬合法，至原告得請求
　　　　　　之金額分述如下：
            １、喪葬費：被害人蔡優死亡，由原告甲○○支出殯葬費，業據提出免
                用統一發票收據影本七張為證，而被告對於此部分之費用，亦表示
                無意見，願意賠償，原告甲○○請求賠償喪葬費四十萬一千八百四
                十元，洵屬有據。
            ２、扶養費：按夫妻互負扶養之義務，其負扶養之順序與直系血親卑親
                屬同，其受扶養權利之順序與直系血親尊親屬同，受扶養權利者，
                以不能維持生活而無謀生能力者為限，前項無謀生能力之限制，於
                直系血親尊親屬，不適用之，民法第一千一百十六條之一、第一千
                一百十七條分別著有規定，因此，夫妻互負扶養義務之順序，既與
                直系血親卑親屬同，自應與直系血親卑親屬各依其經濟能力，分擔
                扶養義務，且夫妻履行共同生活，婚姻生活方能維持美滿幸福，故
　　　　　　　　夫妻同居義務實乃維護婚姻生活基本要件，履行同居生活，則夫妻
　　　　　　　　非互負生活保持之扶養維護不可，扶養對方，亦即保持自己之婚姻
　　　　　　　　生活，其扶養之程度與自己之生活程度相同，是為夫妻互負共同生
　　　　　　　　活之義務，從而受扶養權利之妻或夫方，不以無謀生能力為必要，
　　　　　　　　僅以不能維持生活即可。查原告甲○○為二十五年六月十八日生，
　　　　　　　　與被害人蔡優係夫妻關係，而原告係務農，經濟不是很寬裕，沒有
　　　　　　　　不動產等情，已據原告陳明在卷，再斟酌本院依職權所調閱臺灣彰
　　　　　　　　化地方法院檢察署八十九年度偵字第七四二七號過失致人於死一案
　　　　　　　　之警訊筆錄所載，原告甲○○係家管及依通常情形，參酌勞動基準
　　　　　　　　法第五十四條所定強制退休年齡為六十歲時等情，顯見原告甲○○
　　　　　　　　並不能維持生活，自得請求被告賠償扶養費之損害。查被害人蔡優
　　　　　　　　係二十年七月十五日出生，有戶籍謄本附卷可稽，其於八十九年八
　　　　　　　　月十二日死亡時，係六十九歲又二十九天，而原告甲○○主張依八
　　　　　　　　十五年平均餘命計算其受扶養年限，則依內政部八十五年簡易生命
　　　　　　　　統計表所示，被害人蔡優尚有餘命二．八一年，得對於原告甲○○
　　　　　　　　負扶養義務，但因原告甲○○尚有子女即原告戊○○等三人，與被
　　　　　　　　害人蔡優同負扶養義務，因此，被害人蔡優所應負擔之扶養費比例
　　　　　　　　即為四分之一，則原告甲○○所得請求之扶養費損失數額，以八十
　　　　　　　　九年度個人綜合所得稅扶養親屬寬減額每人每年七萬四千元，依霍
　　　　　　　　夫曼氏計算法，扣除中間利息後，原告甲○○可得請求被告賠償扶
　　　　　　　　養費為四萬九千七百四十二元〔74000＋74000/1＋0.5＋(74000/1
　　　　　　　　＋0.5×2x0.81) x1/4 =49742〕，逾此數額部分，即屬無據，自不
　　　　　　　　應准許。又本件負扶養義務之人為被害人蔡優，依內政部八十五年
　　　　　　　　簡易生命統計表所示，被害人蔡優尚有餘命二．八一年，自應以此
　　　　　　　　計算原告甲○○所得請求扶養費之年限，則原告甲○○主張其尚有
　　　　　　　　平均餘命十一年，並依此計算其受扶養年限，尚有未洽。
　　　　　　３、精神慰藉金（非財產上之損害）：查原告甲○○為被害人蔡優之妻
　　　　　　　　，原告戊○○等三人為被害人之子女，彼等遭喪夫、喪父之痛，乃
　　　　　　　　家庭悲劇，原告受此打擊，精神上必感痛苦，自得請求賠償非財產
　　　　　　　　上之損害。查原告務農，經濟不是很寬裕，沒有不動產等情，而被
　　　　　　　　告之學歷為不識字，做雜工，有一些共有之土地，業經兩造分別陳
　　　　　　　　明在卷，本院審酌兩造之身分、地位、經濟能力、教育程度及其他
　　　　　　　　一切情狀，認原告甲○○請求被告賠償之非財產上損害，以四十萬
　　　　　　　　元為相當，原告甲○○請求一百萬元，核屬過高，超過四十萬元部
　　　　　　　　分，即屬無據，而認原告戊○○等三人請求被告賠償之非財產上損
　　　　　　　　害，各以二十萬元為相當，原告戊○○等三人各請求五十萬元，核
　　　　　　　　屬過高，超過二十萬元部分，即屬無據。
五、綜上所述，原告本於侵權行為損害賠償之法律關係，其中原告甲○○請求被告賠
    償喪葬費、扶養費及非財產上損害共八十五萬一千五百八十二元，原告戊○○等
    三人請求被告賠償非財產上損害各二十萬元，及均自起訴狀繕本送達翌日即九十
    年十月十八日起，至清償日止，按年息百分之五計算法定遲延利息之範圍內，洵
    屬有據，應予准許，逾此範圍之請求，即屬無據，應予駁回。至原告雖陳明願供
    擔保，請准宣告假執行，但關於原告勝訴部分，其金額並未逾一百五十萬元，本
    院判決後即告確定，自無宣告假執行之必要，而原告敗訴部分，其假執行之聲請
    已失所附麗，均應併予駁回。
六、據上論結，本件原告之訴為一部有理由，一部無理由，依民事訴訟法第七十九條
　　但書，判決如主文。
中　　　華　　　民　　　國　　九十一　　年　　　五　　　月　　　七　　　日
~B1民事第一庭審判長法　官　林陳松
~B2　　　　　　　　法　官　王重吉
~B3　　　　　　　　法　官　李寶堂
右為正本係照原本作成。
如對本判決上訴，須於收受判決送達後二十日內向本院提出上訴書狀，其未表明上訴
理由者，應於提出上訴後二十日內向本院提出上訴理由書（須按他造人數附具繕本）
，並繳納送達用雙掛號郵票拾份（每份參拾肆元）。
上訴時應提出委任律師或具有律師資格之人之委任狀；委任有律師資格者，另應附具
律師及格證書及釋明委任人與受任人有民事訴訟法第四百六十六條之一第一項但書或
第二項（詳附註）所定關係之釋明文書影本。
~B 　 　　　　　　書記官　廖次芬
中　　　華　　　民　　　國　　九十一　　年　　　五　　　月　　　八　　　日
附註：
民事訴訟法第四百六十六條之一（第一項、第二項）
對於第二審判決上訴，上訴人應委任律師為訴訟代理人。但上訴人或其法定代理人具
有律師資格者，不在此限。
上訴人之配偶、三親等內之血親、二親等內之姻親，或上訴人為法人、中央或地方機
關時，其所屬專任人員具有律師資格並經法院認為適當者，亦得為第三審訴訟代理人
。
　　　　　　　　　　　　　　　　　　　　　　　　　　　　　　　　　　　　Ｙ
